【裁判字號】    87,自,241
【裁判日期】    890811
【裁判案由】    背信等
【裁判全文】
臺灣士林地方法院刑事判決                         八十七年度自字第二四一號
    自  訴  人  戊○○
    即反訴被告
                庚○○
                丁○○
    右  一  人  呂錦峰律師
    自訴代理人
    反  訴  人  己○○
    即  被  告
    被      告  壬○○
    右二人共同  張曼隆
    選任辯護人  林傳源
                陳長甫
    被      告  丙○○
                乙○○
    右二人共同  黃璧川
    選任辯護人
右列被告因背信等案件，經自訴人提起自訴，本院判決如左：
    主  文
己○○共同明知為不實之事項，而使公務員登載於職務上所掌之公文書，足以生損害
於公眾及他人，處有期徒刑肆月，如易科罰金，以參佰元折算壹日。其餘被訴行使偽
造私文書部分無罪，被訴背信部分自訴不受理。
壬○○共同明知為不實之事項，而使公務員登載於職務上所掌之公文書，足生損害於
公眾及他人，處有期徒刑參月，如易科罰金，以參佰元折算壹日。緩刑參年。
乙○○被訴行使偽造私文書、使公務員登載不實、背信（如附件自訴狀所載犯罪事實
三部分）無罪，其餘被訴背信（如附件自訴狀所載犯罪事實一部分）部分自訴不受理
。
丙○○無罪。
丁○○、戊○○被訴恐嚇部分免訴，其餘被訴侵占、背信部分自訴不受理。
庚○○自訴不受理。
    事  實
一、己○○係從事代書工作，與丁○○、戊○○、庚○○均為許丕闢之子女。緣許丕
    闢於民國六十八年間，向妻舅陳維金購買臺北市○○區○○段三小段一八五地號
    土地應有部分四分之一，並於七十年五月十四日完成變更登記，信託登記為長子
    己○○所有，迄許丕闢於七十七年三月二十二日去世，該土地仍未回復登記為許
    丕闢所有。迨至民國八十四年間，己○○有意聯合該地號其他所有權人（該地號
    另應有部分四分之三之所有權登記名義人為陳維金，然實係陳維金與兄弟陳維滄
    、陳順義各享有四分之一權利）與京霖建設股份有限公司（以下簡稱京霖公司）
    進行合建，為避免丁○○、戊○○、庚○○等三人追索，竟以節稅為由，徵得表
    姐、表姐夫劉楊貴娥（未據起訴）、壬○○之同意，明知己○○、壬○○二人間
    並無真正之買賣關係，竟基於共同偽造文書之犯意聯絡，於八十四年九月十四日
    ，虛以「買賣」為所有權移轉原因，由己○○向臺北市士林地政事務所申辦前開
    一八五地號土地應有部分四分之一之所有權移轉登記與壬○○，而使地政事務所
    辦理不動產變更登記之公務員，將此不實事項登載於其職務上所掌公文書土地登
    記簿冊上，足生損害於繼承前開土地之丁○○、戊○○、庚○○，及地政機關不
    動產登記及地籍管理之正確性。
二、案經被害人丁○○、戊○○、庚○○提起自訴。
    理  由
甲、自訴部分：
壹、有罪部分：
一、訊據被告己○○、壬○○均矢口否認有何右揭犯行，己○○辯稱：上開土地係伊
    所購買，並非父親所信託，因之前欠壬○○夫婦二百多萬元，所以與壬○○商量
    以債務抵充價金，不足部分再由壬○○貸款償還；壬○○辯稱：確實有買賣，係
    以債務抵充，己○○說可以節稅云云。辯護人則辯護稱：1.就程序言，被告己○○此部分所涉背信罪嫌，因丁○○、戊○○、庚○○均已逾告訴期間而不得提起
    自訴，而自訴人復認定背信與右揭使公務員登載不實罪有裁判上一罪關係，依刑
    事訴訟法第三百十九條第二項但書之規定，背信罪係較重之罪，故使公務員登載
    不實罪亦不得提起自訴，應諭知不受理判決，而被告壬○○依刑事訴訟法第二百
    三十九條告訴不可分原則，自訴人亦不得對之提起自訴，故亦應諭知不受理判決
    ；2.系爭土地係被告己○○所購買，並非許丕闢信託登記於被告己○○名下，縱
    有假買賣，自訴人等亦非被害人；3.當事人就標的物及價金互相同意時，買賣契
    約即為成立，被告己○○、壬○○就系爭土地合意買賣，而就應給付價金係以己○○所積欠壬○○之債務抵充，雙方並就物權讓與合意，而辦理過戶登記，自訴
    人空言臆測被告等涉嫌假買賣，顯不足採。惟查：
  (一)按刑事訴訟法第三百十九條第二項固規定：「犯罪事實之一部提起自訴者，他部
    雖不得自訴亦以得提起自訴論。但不得提起自訴部分係較重之罪，或其第一審屬
    於高等法院管轄，或第三百二十一條之情形者，不在此限」。而條項所謂之「得
    」、「不得」提起自訴，就法條結構言，所指應係同第一項之是否為犯罪被害人
    之情形，況就法理而言，所謂「不得提起自訴」，若包括辯護人所指之告訴乃論
    之罪逾告訴期間之情形，而有刑事訴訟法第三百十九條第二項之適用，則犯罪事
    實一部已逾告訴期間者，豈非因他部得自訴者係較重之罪而使之不受告訴期間拘
    束「亦得以提起自訴論」？是解釋該條項之得否提起自訴，自應限縮於是否為犯
    罪被害人之情形，本件尚不得因他部已逾告訴期間而認右揭事實亦不得提起自訴
    ，合先敘明。
  (二)次就前揭臺北市○○區○○段三小段一八五地號土地應有部分四分之一是否許丕
    闢信託登記於被告己○○乙節，經查：
  1.前開土地含地上建物應有部分四分之一，係於六十八年十月二十三日，以己○○
    名義與陳維金訂立買賣契約，價款總額新臺幣（下同）二百四十萬九千三百二十
    五元，依該契約約定，買方應於契約成立時給付五十萬元，土地增值稅納清時再
    付十萬九千三百二十五元，餘一百八十萬元自六十九年元月三十一起，每月給付
    十五萬元，於六十九年十二月三十一日繳清等情，有不動產買賣契約書一紙在卷
    足憑，以其時之物價，二百餘萬元已屬相當數目之金額，而以己○○訂約時年甫
    二十七歲，距六十六年七月十八日退伍（見卷附法務部戶役政連線系統電腦查詢
    表）僅二年餘，能否短時間內負擔此筆金額，實堪存疑。又被告雖另辯稱當時做
    飲料、開瓦斯行，瓦斯行雖係登記父親名下，實際負責人是伊，是為尊重父親才
    登記父親名下云云（本院八十八年十月二十六日訊問筆錄），然查：除自訴人之
    指述、具狀陳明家中經濟管理狀況外，證人辛○○（被告己○○之表弟）於本院
    訊問時證稱：己○○當兵前幫我姑丈賣煤炭，當兵完幫忙賣瓦斯（本院八十八年
    十月二十六日訊問筆錄），證人即被告己○○之舅父陳維滄（自偕被告己○○到
    庭，由己○○請求本院訊問）亦證稱：瓦斯行實際上是他（己○○）父親的（本
    院八十八年十二月二十一日訊問筆錄），參以「桂林煤氣有限公司」於七十四年
    八月間轉讓予「力行煤氣有限公司」時，亦係許丕闢出面定約，有合約書二份（
    自證四）在卷足憑，是「桂林煤氣有限公司」應係許丕闢所出資，己○○僅係協
    助經營等情應可認定，尚難執為被告自行購地資金來源之有利認定。至被告己○○所另舉之「桂林企業行」，雖係以其為負責人，然觀諸該營利事業登記係於七
    十年四月二十三日經臺北市政府核准，有被告己○○所提臺北市政府營利事業登
    記證影本一紙附卷可稽，而如前所述，上揭買賣價金應於六十九年底付清，是被
    告經營「桂林企業行」縱有所得，亦難認係直接用於支付前開買賣土地價金。
  2.證人即該土地買賣契約之見證人辛○○於本院訊問時證稱：「我父親是陳維增，
    陳維金是我大伯父，因我父親欠醫藥費，我找我三姑丈許丕闢要他們幫我買土地
    ，出錢清醫藥費，他身體很不好，要己○○幫他辦，他說先寫己○○的名字，契
    約是己○○與陳維金當場簽的，財產（原登記）在我大伯父名下，與其他四個兒
    子平分，我父親是四分之一，賣了二百多萬，要求他們開票，由己○○開票，我
    是直接與我姑丈（即許丕闢）談，己○○剛退伍回來」「只說先登記在己○○名
    下，我們先借幾十萬醫藥費，寫契約時付五十萬元，我姑丈叫己○○付現金二十
    幾萬，其他開票，好像是我姑丈的名字，由己○○拿來：：」（本院八十八年十
    月二十六日訊問筆錄）等語。甚且，自行偕同被告己○○到庭，己○○請求訊問
    之證人陳順義於本院訊問時亦證稱：「：：是他（指己○○）出面借的，到我家
    拿，後有聽他爸爸（即許丕闢）說要買何土地，他爸爸私下說是他叫被告（己○○）買的」（本院八十八年十二月二十一日訊問筆錄）等語，而被告己○○乃竟
    於當日訊問時陳稱：「：：我父親反對我買這塊地」云云，顯有矛盾。然徵諸陳
    順義係己○○請求訊問之證人，茍非事實，衡情應無故為虛偽證詞而陷己○○不
    利之必要，反之，被告己○○係本件當事人，利害關係至鉅，是就上開事實，證
    人陳順義所陳自較被告所述為可採。
  3.從而，購買前開土地既係許丕闢之意思，則如前述，當時既係被告己○○協助經
    營「桂林煤氣有限公司」，縱陳維滄、陳順義、陳曹秀琴等人證稱係被告己○○
    出面借款（本院八十八年十二月二十一日訊問筆錄）確屬實情，亦係許丕闢委由
    被告己○○處理購地、借款事宜，實際借款者應係許丕闢，此觀被告己○○亦自
    承：「（問：用何人名義借？）我父親，為節稅，但未向證人（陳維滄、陳順義
    、陳曹秀琴）說明，因我父親已年邁，要節省遺產稅：：我自己房子抵押也是用
    我父親名義」（本院八十八年十二月二十一日訊問筆錄）益明。又此項借款若以
    許丕闢之財產支應或列為許丕闢遺產之「負債」以節省遺產稅，亦未見被告於遺
    產稅課徵完畢後回補此項價金於供自訴人等分配遺產財團中（見卷附遺產協議書
    及本院八十七年度自字第二六四號判決）則被告己○○之出資究係何在，實堪存
    疑。相對的，若為避免遺產稅過高而先行信託登記於長子名下，反係民間實務上
    所習見之操作方式。
  4.另查，自訴人丁○○、戊○○、庚○○與被告己○○間，曾多次會算遺產之分配
    ，有遺產分配計算表三份在卷足佐（自訴人所提自證五、證十及被告己○○於八
    十九年六月十五日庭呈），且被告己○○均供承該會算書係其所書立。在自證五
    及被告所提會算書中，均將臺北市○○區○○段三小段一八五地號應有部分均列
    為分配之標的，由丁○○、戊○○分配應有部分十二分之二，己○○分配十二分
    之一，而自證十所示之會算書中，亦將六十八年購地支出二百四十萬九千三百二
    十五元（與前開土地買賣契約書所載時間、金額相符），列為家產中之支出項目
    ，會算時由全體繼承人分擔，則何以被告己○○一方面要求其他繼承人分擔購地
    支出，一方面又自認該筆土地係伊出資購買？復參諸前開會算書之內容，對許家
    歷年收入、支出及房地均有詳細之記載，顯係遺產之分配無疑。而就其中成為分
    配或計算標的者觀之，除前開一八五地號應有部分外，尚有「臺北市○○街九巷
    八弄五號房屋」亦有相同情形，該屋係登記於己○○名下，然購屋七十八萬元之
    支出亦列於自證十之家產支出中，經本院提示自證十命被告己○○表示意見時，
    其經逐一辨識後亦供稱：「：：買永平街的房子是我爸爸買的，其他的都是家裡
    的錢支出的」（本院八十九年六月二十九日訊問筆錄）等語，此亦足佐許丕闢生
    前確有信託登記房地於被告己○○名下情形，而一八五地號土地、永平街房屋，
    亦因係己○○協助許丕闢管理家產時，以家產所購置，經許丕闢同意信託登記於
    被告己○○名下，事後始於遺產分配時，將前開房、地列為己○○、丁○○、戊○○共同分配之標的。至被告己○○辯稱該會算書係被丁○○恐嚇所書立，並將
    自己財產拿出來分配云云，非但未能舉出任何事證以實其說，且如前所述，自訴
    人所提自證十已明確將六十八年購地列為家產支出，被告己○○所立之自證五或
    庭呈之會算書，實與事實相符，其所辯上情，顯無足採。
  5.綜上所述，上開一八五地號確係許丕闢生前信託登記於被告己○○名下，應可認
    定。系爭土地既係被告己○○與自訴人等未分家前以家產購得，縱被告己○○或
    自認管理家產，對家產增加之貢獻遠逾自訴人丁○○、戊○○、庚○○，仍無解
    於該土地係應列為遺產分配之性質。又前開一八五地號土地應有部分既為許丕闢
    所購而信託登記於己○○，許丕闢之繼承人即自訴人丁○○、戊○○、庚○○自
    為被告己○○、壬○○就系爭土地為假買賣而使公務員登載不實之被害人，應得
    提起本件自訴。
  (三)至一八五地號土地應有部分四分之一移轉於被告壬○○是否為假買賣乙節，經查
    ：
  1.查系爭土地買賣，依證人即壬○○之妻劉楊貴娥所述，價金為二千三百萬元（本
    院八十八年十月二十六日訊問筆錄），金額甚高，且不動產買賣，稅賦負擔及付
    款方式、點交等，均屬繁複，所涉利害關係至鉅，被告壬○○之妻劉楊貴娥與己○○僅係表姐弟關係，而己○○復為從事代書業務之人，然此項買賣，竟未書立
    任何書面契約（私契），亦無任何文字憑證，顯與常理相違。
  2.就上揭土地買賣之價金，被告己○○、壬○○及證人劉楊貴娥均陳稱係以先前二
    百餘萬元之債務抵充云云，惟查：
  (1)二百餘萬元之借款抵充二千三百萬元之價金，比例未免偏低，雖被告己○○、壬○○等供稱係先過戶再由壬○○貸款償還云云，然如前所述，被告壬○○究應如
    何貸款、分期給付，亦未見諸任何書面、文字之約定，而被告己○○卻於八十四
    年九月十四日即辦妥所有權移轉登記予壬○○，且迄八十五年十月二十一日壬○○再移轉予丙○○、謝純慧、陳志明（有土地異動索引電腦查詢資料附卷可稽）
    ，長達一年餘之時間，亦未見被告壬○○有何給付價金之動作（本院八十九年七
    月二十五日訊問筆錄），則被告己○○、壬○○是否確有買賣標的、價金，及所
    有權移轉之意思合致，實堪存疑。
  (2)另查，被告壬○○於本院訊問時供稱：「己○○七十、八十年間欠我二百萬元，
    無借據，錢是我做生意來的，是現金，分期給，十萬、二十萬元給，錢未存入銀
    行，他是去店內拿，我未記帳，他有時也會還，共二百八十萬元：：：」（本院
    八十八年九月二十六日訊問筆錄），劉楊貴娥則證稱：「：：是己○○從七十幾
    年至八十四年陸續借的，共二百八十多萬，單據掉了：：：」（本院八十八年十
    月二十六日訊問筆錄）等語，則既係十餘年來多次借款之累積，中間亦曾清償，
    則資金關係實屬複雜，乃竟未能提出任何資料、憑證，或利息約定，而可精確會
    算出積欠二百八十萬元，實與事理相違。甚且，被告壬○○於八十五年十月二十
    一日已將土地「過戶回去」（實係移轉予丙○○、謝純慧、陳志明，詳後），然
    迄本院於八十九年七月二十五日審理時，被告壬○○供稱己○○仍欠二百八十萬
    元未還，以被告己○○其時之經濟狀況，竟於四、五年間分文未還，而壬○○夫
    婦亦全無催討，此等借貸關係，殊與吾人經驗法則相悖。
  3.再就該土地事後之過戶情形觀之，被告壬○○所稱因自訴人等來吵，索性將土地
    「過戶回去」云云，實係於八十五年十月二十一日，將土地所有權移轉於丙○○
    、謝純慧、陳志明（有土地異動索引電腦查詢資料附卷可稽），壬○○、丙○○
    等人間亦無查無任何買賣價金之約定或資金往來，實則，真正之對價關係係發生
    於己○○與被告丙○○所經營之京霖公司之間，己○○、陳維金於八十三年十二
    月十四日與京霖公司訂立合建契約，己○○及陳維金所代表之甲方，依契約第一
    條即約定應由渠等提供臺北市○○區○○段三小段一八五地號土地與乙方即京霖
    公司合作興建大樓，嗣房屋興建完畢後，再依該契約第十三條之「房屋、土地互
    易原則」分配房、地所有權，有卷附合作建屋契約書在卷足參。從而，土地所有
    權形式上移轉予被告壬○○後，壬○○並非得任意處分該土地，而須再移轉予被
    告乙○○等建商代表以履行被告己○○於上開合建契約之義務，壬○○絕無自由
    處分、利用土地之所有人應有權限，是被告己○○、壬○○間實質上並無所謂移
    轉所有權之「物權行為合意」至為明顯。
  (四)綜上，本件事證明確，被告己○○、壬○○右揭犯行已堪認定，應依法論科。
二、核被告己○○、壬○○所為，係犯刑法第二百十四條之明知不實事項使公務員登
    載不實罪。被告己○○、壬○○二人，與實際參與其事之劉楊貴娥間，有犯意聯
    絡，行為分擔，均為共同正犯。爰審酌被告己○○、壬○○均無前科紀錄，素行
    尚佳，被告己○○與自訴人丁○○、戊○○、庚○○間，本係手足至親，不思友
    愛互助，竟因先人遺產未做合理處斷，紛爭不斷，乃至反目、相互訴訟，實屬人
    倫悲劇，被告己○○以長子協助管理家產而受信託之便，並誤用其代書之專業，
    擅將名下之土地以假買賣方式過戶與被告壬○○以逃避自訴人等追索，被告壬○○宥於與被告己○○之親友關係，為協助被告己○○節稅而參與本件犯行之犯罪
    動機、情狀，並審酌被告二人犯罪之手段、犯罪時所受之刺激、生活狀況、智識
    程度、犯罪所生之損害，及犯罪後態度等一切情狀，分別量處如主文所示之刑，
    並諭知易科罰金之折算標準。末查，被告壬○○前未曾受有期徒刑以上刑之宣告
    ，此有臺灣高等法院刑案紀錄簡覆表一份附卷可憑，其因一時失慮，偶罹刑典，
    且年歲已逾六旬，經此刑之宣告後，應知警惕而無再犯之虞，本院因認暫不執行
    其刑為當，予以宣告緩刑三年，用啟自新。
三、自訴意旨另以：被告己○○、壬○○前開假買賣行為，共同另涉刑法第三百四十
    二條背信罪嫌。惟查：
  (一)按犯罪事實應依證據認定之，無證據不得推定其犯罪事實。又不能證明被告犯罪
    者，應諭知被告無罪之判決。刑事訴訟法第一百五十四條、第三百零一條定有明
    文。又認定不利於被告之事實，須依積極證據，苟積極證據不足為不利於被告事
    實之認定時，即應為有利於被告之認定，更不必有何有利之證據，最高法院三十
    年上字第八一六號著有判例。經查：前開臺北市○○區○○段三小段一八五地號
    土地，原登記所有人為被告己○○，此為自訴人等所是認，且有土地異動索引電
    腦查詢資料附卷可稽，是就土地登記之公示而言，一般人自相信登記名義人即有
    所有權人，此於被告壬○○亦無例外。而被告壬○○所以願意協助被告己○○為
    前開假買賣，亦無非因擔任代書之被告己○○告知可節稅（本院八十九年七月二
    十五日審理筆錄），及二人間之姻親關係。況且，被告己○○與自訴人等間之家
    產關係，本屬複雜，被告己○○對外既否認系爭土地係屬家產，被告壬○○又如
    何從登記外觀或被告己○○之陳述判斷該土地之歸屬？實難認其與被告己○○間
    有何共同背信之犯罪故意。此外，復查無其他積極證據足認被告壬○○有此部分
    共同背信犯行，本應就此為無罪之諭知，惟自訴人以之與前揭論罪科刑部分為裁
    判上一罪提起自訴，爰不另為無罪之諭知。至辯護意旨另認：自訴人對共犯即被
    告己○○所犯之親屬間背信罪，已逾告訴期間（詳後），依告訴不可分原則，對
    被告壬○○亦不得自訴云云，惟按：刑事訴訟法第二百三十九條所定之告訴乃論
    罪之共犯，必須所共犯者，為告訴乃論之罪，方克相當，如共犯間訴追條件不一
    致，即無適用告訴不可分原則之餘地。從而，本件自訴人所自訴被告壬○○背信
    部分，應無告訴不可分而不得告訴、自訴之情形，附此敘明。
  (二)另按告訴乃論之罪，已不得為告訴或請求者，不得再行自訴；不得提起自訴而提
    起者，應諭知不受理之判決，刑事訴訟法第三百二十二條、第三百三十四條定有
    明文。再按五親等內血親犯刑法背信罪者，須告訴乃論，刑法第三百四十三條、
    第三百二十四條定有明文，而告訴乃論之罪，其告訴應自得為告訴人之知悉犯人
    之時起，於六個月內為之，亦為刑事訴訟法第二百三十七條第一項所明定。經查
    ：
  1.關於自訴人何時知悉土地被過戶為壬○○所有乙節，自訴人丁○○分別陳稱：「
    ：：是八十五年底房屋完工時才去他們（指壬○○夫婦）家查建築謄本，我就知
    道他們是假買賣」（本院八十七年九月二十五日訊問筆錄），嗣另改稱：「（問
    ：一年多前找壬○○有無談及土地？）有，但那時我以為是己○○賣他自己的部
    分」「（問：為何去找壬○○？）我去地政事務所查時發現有異，知道地已過給
    壬○○才去找他：：」（本院八十七年十二月十五日訊問筆錄）；「八十四、八
    十五年（蓋屋），準備蓋好後再決定如何分，我是起造人，應是八十五年底蓋好
    ，保存登記公告（時間不確定）我才確定被侵占，那時也知道地是登記在壬○○
    名下（後改稱不知登記在壬○○名下，只知起造人被變造）」（本院八十七年十
    二月十五日訊問筆錄）等語。自訴人戊○○則陳稱：「（距八十七年十二月）一
    年多前，與庚○○去，未談及土地之事」「（問：丁○○何時告知土地已過戶給
    壬○○？）今年（指八十七年）年初」；庚○○則陳稱：「他（指丁○○）只說
    土地有問題，但未告知詳細情況」等語（以上見本院八十七年十二月十五日訊問
    筆錄）。
  2.另證人劉楊貴娥則陳稱：「（問：何人去找你？）自訴人三人，約一年多前，他
    們說地是他們共有」「未三人同去，但時間相近，丁○○問我為何土地變為我名
    下，我說地己○○已賣給我，他們之間情形我不知情」，而戊○○亦自承：「（
    距八十七年十二月十五日）一年多前，與庚○○去：：」，惟否認當時有談到土
    地之事（本院八十七年十二月十五日訊問筆錄）等語。
  3.證人楊美秀（劉楊貴娥之妹，被告壬○○小姨子）於本院審理時證稱：「（辯護
    人問：在八十五年夏天時，自訴人戊○○及庚○○有無到癸○○○家中？）有。
    我到我姐姐家中玩，戊○○載庚○○來，我有與庚○○打招呼，一開始他們講的
    我聽不懂，但後來他們有談到己○○的壞話，我姐姐有跟他們說：壬○○說你們
    二、三天就來煩我一次，他很煩，要叫己○○把土地過戶回去。庚○○說不行，
    要丁○○、戊○○、庚○○他們三人同意，我姐姐才可以蓋章。但我不知道是蓋
    什麼印章。我姐姐說她都是與己○○接洽，資料也是己○○拿來的，與他們三人
    同不同意無關」等語（本院八十九年七月二十五日審理筆錄）。
  4.上揭自訴人、證人所述或有出入，惟可確定者係八十五年至八十六年間，丁○○
    曾單獨、戊○○曾偕同庚○○前往被告壬○○住處，爭點則在渠等是否為爭執土
    地過戶予壬○○乙事而前去。基於以下理由，本院認以證人劉楊貴娥、楊美秀所
    述可採：
  (1)如前所述，系爭土地係於八十四年九月十四日以假買賣移轉予壬○○，至八十五
    年十月二十一日復移轉予丙○○等人，被告壬○○一再陳稱因糾紛很多，自訴人
    常來鬧才又「過戶回去」，是自訴人前去被告壬○○家爭執之時點應係八十五年
    十月二十一日將土地所有權移轉之前，證人楊美秀所述上情發生於「八十五年夏
    天」應屬可採，否則，土地若已移轉建商丙○○等人，自訴人等再徒然至被告壬○○家爭執，何實益之有？
  (2)八十四年三月間，自訴人等已知悉該土地合建案中，自訴人戊○○被排除於起造
    人之列（詳後），自訴人等與被告己○○之互信基礎已無，本當隨時注意土地所
    有權變動之狀況，況家產爭執本係自訴人與被告己○○手足間事，茍非事涉被告
    壬○○，何以自訴人三人分別前往壬○○家，時間又與土地移轉時點吻合？
  5.綜上：自訴人丁○○、戊○○、庚○○於八十五年間即知悉被告己○○將土地移
    轉予被告壬○○之背信事實，其延至八十七年八月三十一日始向本院提起本件自
    訴（見本院卷收文章），顯已逾告訴期間，揆諸前揭說明，自不得再行自訴，本
    應就此為不受理之諭知，惟自訴人以之與前揭論罪科刑部分為裁判上一罪提起自
    訴，爰不另為不受理之諭知。
貳、無罪、不受理部分：
一、自訴意旨另以：
  (一)自訴人戊○○於民國八十三年六月二十五日，與被告己○○等人簽訂協議書以合
    力興建房屋，載明：「立協議書人：：等九人係臺北市政府工務局核發八二建字
    第九○○號建照執照之起造人，立協議書人為使本建物順利建築完成及部份出售
    ，同意立此協議書：：」以求順利建屋，己○○並受託處理起造相關事宜及用印
    。詎被告己○○、乙○○竟違背戊○○前開委託意旨，未經自訴人戊○○之同意
    ，擅自向甲○○建築師取出自訴人戊○○印鑑章，盜蓋於民國八十四年元月二十
    六日所製作之廢照同意書內（雖嗣後重新申請建照，然卻將自訴人戊○○排除在
    外），足生損害於戊○○及工務機關行政管理之正確性，因認被告己○○、乙○○就此涉有刑法第三百四十二條第一項背信，及同法第二百十六條、第二百十條
    行使偽造私文書罪嫌。
  (二)建商即京霖公司實際負責人乙○○、丙○○，與被告己○○、壬○○基於共同犯
    意聯絡，而為前揭假買賣，嗣壬○○再將前開土地應有部分以假買賣方式移轉予
    丙○○等人，亦涉共同背信、使公務員登載不實罪嫌。
二、無罪部分
  (一)己○○、乙○○被訴右揭一、(一)撤銷建照事實部分
  1.首就程序方面言之，本件被告己○○就前開撤銷原建照造之事實，被訴行使偽造
    私文書之犯行，雖曾經自訴人陳信榮於臺灣臺北地方法院提起八十七年度自字第
    三七七號案件（該案自訴事實詳後，以下簡稱前案，該案業於八十八年二月二十
    五日判決，現繫屬於臺灣高等法院），惟偽造文書所保護之法益係真正製作名義
    人，前案之被害人係陳信榮，本案則係自訴人戊○○主張其印章遭盜用，是被告
    己○○果有自訴人所指訴之行使偽造私文書犯行，亦屬一行為同時侵害數法益之
    想像競合犯，並非事實上同一案件，且前案己○○此部分偽造文書事實業經判決
    無罪，亦難認與本件有何裁判上一罪關係，辯護人認被告己○○所涉此部分偽造
    文書犯行與前案係同一事實，違反一事不二判原則云云，尚無足採，本院仍得就
    此為實體認定，合先敘明。
  2.按犯罪事實應依證據認定之，無證據不得推定其犯罪事實，又不能證明被告犯罪
    者，應諭知無罪之判決，刑事訴訟法第一百五十四條、第三百零一條第一項分別
    定有明文。本件自訴人戊○○雖認被告乙○○與己○○就廢照部分共同涉有行使
    偽造私文書罪嫌（除自訴狀所載外，並經本院於八十七年九月二十五日訊問時確
    認此部分自訴對象係乙○○、己○○），訊據被告乙○○堅決否認有何涉及撤銷
    原建照行使偽造私文書犯行，辯稱：伊不清楚，未參與其事；己○○辯稱：係根
    據起造人會議決議使用該印章等語。經查：
  (1)自訴人戊○○於本院訊問時陳稱：「（問：為何告乙○○？）我們問甲○○，他
    說是己○○、乙○○一起辦的」（本院八十七年九月二十五日訊問筆錄），惟甲○○經傳未到，其於前案時結證稱：己○○曾有來用過一次印章，不知是為什麼
    （前案八十七年十月二日訊問筆錄），並未證稱係乙○○偕己○○同來，而同案
    另一被告丙○○於本院訊問時則陳稱：是伊與己○○同去（甲○○處），己○○
    亦陳稱：是與丙○○同去（本院八十九年六月一日訊問筆錄）等語，足見本件自
    訴人戊○○自訴對象顯有錯誤，亦顯難認被告乙○○有自訴人戊○○所指訴之偽
    造文書犯行。又自訴人對特定犯罪事實自訴之對象，應於起訴繫屬法院時確定，
    本件自訴人戊○○就撤銷原建照部分所訴被告既為乙○○及己○○，本院亦僅得
    就該二人是否有此部分犯行為審理，並予敘明。
  (2)另查：
  自訴人所提出之起造人協議書第二條規定：「前條印鑑之使用，得由起造人會議
    公推起造人己○○及陳信強（陳信強缺席時由陳志明代理）為受託人，依據起造
    人會議決議，全權處理變更設計，變更起造人、建築中房屋出售.... 等等一切
    事宜及用印」，同協議書第六條亦規定：「起造人會議以陳信強為召集人，由召
    集人以電話通知各起造人出席，採各起造人持分為權數，總權數過半數親自或委
    託出席始得召開，出席權數過半數通過為議決，經議決之事項，全體起造人不論
    有無出席，均有完全服從之義務。」據此，依上揭協議書第二條、第六條之規定
    配合觀之，起造人會議如經各起造人總持分權數過半數之出席，且出席權數過半
    數通過議決之事項，應對全體起造人生效，且己○○及陳信強二人得依議決之事
    項處理各項事宜及用印。
  證人即起造人陳信忠、陳文玲、陳志明、陳志偉、蘇雲蓮及證人陳順義等人於前
    案審理時均證稱曾開會同意撤銷原建照，並經本院調閱該案卷證核閱屬實，是依
    上揭建照所附之起造人名冊上之持分權數觀之，陳信忠、陳文玲、陳志明、陳志
    偉、蘇雲蓮、陳信強及己○○之持分權數總計顯已逾起造人總持分權數之二分之
    一，揆諸上揭協議書之規定，渠等決議撤銷建照，應對全體起造人生效。
  至自訴人代理人所稱：撤銷原建照明顯違反起造目的，應無前開協議書第二條、
    第六條之適用乙節，然查：撤銷原建照是否有上開協議書條文之適用，就文義言
    ，本有解釋之空間，縱自訴人戊○○以自身之立場，認決議結果對渠明顯不利，
    主張違反原協議目的而非授權範圍，亦需循行政或民事途徑，確認被告己○○等
    之代行蓋章行為係無權代理（或無權代行），對自訴人戊○○不生法律上之效力
    ，或應負民事損害賠償責任，被告己○○等既以協議書上之決議方式使用戊○○
    之印章，並自認已踐行約定之程序，尚難認其有偽造文書之故意。
  (二)被告丙○○、乙○○被訴右揭一、(二)假買賣背信、使公務員登載不實部分
  1.如前所述，系爭一八五地號土地應有部分四分之一，原係登記為被告己○○所有
    ，依不動產物權公示原則，建商即被告丙○○、乙○○如有意洽談，其對象亦係
    己○○。
  2.又被告丙○○、乙○○二人，縱知悉被告己○○與自訴人間家產有糾紛，然實際
    情形究係如何，被告己○○所告知者，與自訴人丁○○所述者，內容當非一致，
    參以渠等間遺產分配關係複雜，何人所述為真，委實非外人所能判斷。然建商所
    關心者，應係法律上何人有權處分該土地，即應為合建契約之締約對象，被告己○○既為系爭土地應有部分四分之一之登記名義人，被告丙○○、乙○○與己○○訂約，依約定方式相互移轉土地、房屋所有權，實屬合理。至該土地是否許丕
    闢所信託，被告己○○與自訴人兄弟、妹間最終分配遺產之結果如何，亦應由渠
    等間本遺產繼承或債權關係為請求，被告丙○○、乙○○實無義務或能力去做完
    整、正確之認定，自難認此部分被告乙○○、丙○○與被告己○○間有何共同背
    信之犯意聯絡。
  3.被告丙○○、乙○○二人，既以京霖公司之名義與被告己○○等人締約，且有相
    互移轉土地、建物所有權之真意，自有受領土地所有權移轉之意思。又其移轉之
    原因，民事法律關係上實係相互買賣土地、建物，並以價金互抵，移轉關係登記
    為「買賣」，應無不實之可言。至其後雖因被告己○○以前述假買賣方式將土地
    應有部分移轉予被告壬○○，再由被告壬○○將所有權移轉予被告乙○○、丙○○及其指定之人，然被告壬○○移轉土地予建商，實質上仍係在履行被告己○○
    合建契約之義務，自亦難認此部分被告乙○○、丙○○有使公務員登載不實之故
    意。
  (三)綜上：自訴人戊○○所指訴被告己○○、乙○○因撤銷原建照盜用印章，並行使
    偽造私文書部分，及自訴人丁○○、戊○○、庚○○自訴被告丙○○、乙○○因
    假買賣而涉背信、使公務員登載不實部分，依自訴人所舉事證及本院職權調查結
    果，均不能證明被告己○○、乙○○、乙○○三人犯罪，揆諸前揭說明，自應就
    此部分為無罪之諭知。
三、不受理部分（因撤銷原建照被訴背信部分）
  (一)按同一案件繫屬於有管轄權之數法院者，由繫屬在先之法院審判之。而案件依該
    規定不得為審判者，應諭知不受理之判決，刑事訴訟法第八條前段、第三百零三
    條第七款定有明文，又自訴程序亦準用前開規定，此觀同法第三百四十三條規定
    自明。再按五親等內血親，犯刑法背信罪者，須告訴乃論，刑法第三百四十三條
    、第三百二十四條定有明文。而告訴乃論之罪，其告訴應自得為告訴之人知悉犯
    人之時起，於六個月內為之；且告訴或請求乃論之罪，已不得告訴或請求者，不
    得再行自訴；不得提起自訴而提起者，應諭知不受理之判決，刑事訴訟法第二百
    三十七條第一項、第三百二十二條、第三百三十四條亦予明定。
  (二)經查：
  1.查被告乙○○、己○○、丙○○，前經自訴人陳信榮向臺灣臺北地方法院提起自
    訴（八十七年度自字第三七七號，該案業於八十八年二月二十五日判決，現繫屬
    於臺灣高等法院），於八十七年四月二十三日繫屬該院等情，業經本院調閱該案
    卷宗查明無訛，其自訴意旨略以：坐落臺北市○○區○○路三小段一八五地號之
    土地，本係以自訴人陳信榮等九人為起造人領有建照執照（臺北市政府工務局八
    二建字第九○○號），被告己○○、陳信強曾與自訴人等起造人共九人簽立協議
    書規範彼此間權利義務關係，詎被告己○○、陳信強竟違背起造人協議書之規定
    ，先是利用陳維金（陳信榮、陳信強之父）不醒人事之際，以假買賣方式將前開
    土地陳維金之應有部分移轉予建商乙○○、丙○○，嗣撤銷原建照，重新請領建
    照執照（臺北市政府工務局八四建字第○○三五號），將自訴人陳信榮排除於起
    造人之列，因認被告己○○、陳信強前開行為涉有共同背信、偽造文書罪嫌，乙○○、丙○○涉有共同偽造文書罪嫌等語（臺灣臺北地方法院八十七年度自字第
    三七七號卷八十七年四月二十三日自訴狀、七月十七日補充理由狀）。
  2.其中，乙○○所涉與己○○共同背信部分，經臺灣臺北地方法院審理後，以無積
    極證據，不能證明犯罪，而為無罪之實體判決（己○○於前案另經諭知不受理）
    。經核本件與前案乙○○因撤銷建照乙節被訴背信部分，被告同一，經指訴參與
    己○○廢棄臺北市政府工務局八二建字第九○○號建照之事實亦屬同一，且查前
    案自訴人陳信榮，與本件自訴人戊○○，係本於八十三年六月二十三日所立同一
    協議書，基於共同、單一之意思決定，委任己○○處理起造事宜，是己○○所違
    背者，亦係同一誠實處理事務之義務，而乙○○本非受自訴人戊○○委任之人，
    其所以被訴背信，係因自訴人認定其與己○○有共犯關係（刑法第三十一條第一
    項），則被告乙○○與己○○於前、後二案因撤銷原建照一事被訴共同背信，實
    係事實上同一之單一案件，臺灣臺北地方法院就本案既繫屬在先，揆諸前揭法律
    規定，本院就此部分應自諭知不受理之判決。
  3.次查：
  (1)自訴人陳信榮就前開撤銷原建照之事實自訴被告己○○背信部分，業經前案判決
    認定自訴人陳信榮與被告己○○係五親等內血親，須告訴乃論，因自訴人陳信榮
    已逾告訴期間，因而就此部分判決自訴不受理。次按刑事訴訟法第八條所規定之
    競合管轄，係以各訴均合法為前提，如其中一訴不合法，即不適用之，是前案被
    告己○○被訴背信部分，既非合法之自訴，與本案尚不生競合管轄之問題，合先
    敘明。
  (2)被告己○○與自訴人戊○○係二親等之血親關係，是自訴人戊○○主張被告己○○因廢照一事而犯背信之罪，依前揭說明，即屬告訴乃論之罪，自訴人戊○○就
    此應於知悉被告己○○犯罪之日起六個月內提出告訴或自訴。
  (3)本件與建商京霖公司簽訂合建契約書、申請同意撤銷八十二年建字第九ＯＯ號建
    照，分別為八十三年十二月、八十四年元月間所為，有合建契約書影本、同意書
    影本各一份在卷足憑，而自訴人於八十七年十二月十五日所提自訴理由狀亦提及
    「八十四年三月間自訴人始發現有廢照情事，便向甲○○建築師與京霖建設公司
    求證，才得知原建照已被撤銷：：」，而自訴人戊○○於本院訊問時亦提及：「
    曾就此事問過甲○○，他說是己○○、乙○○一起辦的」（本院八十七年九月二
    十五日訊問筆錄），二者互核相符，足見自訴人戊○○應於八十四年三月間詢問
    甲○○建築師後即已知悉被廢照乙事。況且，自訴人丁○○曾就撤銷建照一事於
    八十四年三月間與被告丙○○爭執，並提出對話錄音帶、譯文，而自訴人戊○○
    復陳稱此事均委由丁○○全權處理，丁○○於知悉被廢照後，又豈會不告知戊○○？再者，自訴人戊○○於本院初訊時，亦陳稱：「：：八十三年底我們開始懷
    疑，他們黑箱作業，不願回答我的問題，八十五年九月地政事務所公告保存登記
    時，我才確知被廢照：：：」（本院八十七年九月二十五日訊問筆錄），從而，
    自訴人戊○○無論是八十四年三月「知悉」，或八十五年九月「確知」，其延至
    八十七年三月始就被廢照一事向本院提起自訴，顯已逾六個月之期間，依刑事訴
    訟法第三百二十二條之規定，就被告己○○因撤銷原建照涉嫌背信等部分，不得
    提起本件自訴，自應就此為不受理之諭知。
乙、反訴部分
壹、反訴意旨另以：
一、自訴人（以下稱反訴被告）丁○○、戊○○、庚○○，於七十幾年間，經反訴人
    允許住進反訴人所有之臺北市○○街九巷八弄五號房屋後，丁○○七十六年在屋
    內恐嚇反訴人，渠等並在八十四年年底某日侵占之。
二、民國七十八年一月，反訴被告丁○○代表兄弟領取許丕闢名下遺產，被臺北市政
    府徵收之士林區○○段○○段二○一、二○二、二○一之二等三筆土地補償費，
    總計六百八十八萬一千六百三十八元，存入其陽信銀行社子分行帳戶內，依據遺
    產分割協議書之約定，反訴人應得二百二十九萬三千八百七十九元，丁○○領款
    後並未交予反訴人而侵占之，涉及刑法第三百三十五條之侵占罪。又反訴被告丁○○係受眾繼承人之委託而領取前揭款項，竟違背前揭意旨而侵吞之，涉及刑法
    第三百四十二條之背信罪。
三、反訴被告戊○○於八十一年七月三日，盜領反訴人所有台北市○○○路○段二二
    六號房屋，台北市政府拆除補償費二百一十萬六千三百五十二元，事後經渠與另
    一自訴人丁○○以反訴人及家屬生命、身體安全相脅，反訴人一則心生恐懼，再
    則念及手足之情，不忍其犯刑責，經渠等允諾返還補償款後，出具代領同意書給
    戊○○，孰料渠並未將補償款返還而侵占之，因認戊○○於此另涉刑法第三百三
    十五條之侵占罪及同法第三百四十二條之背信罪。
貳、惟查：
一、案件時效已完成者，應諭知免訴之判決，刑事訴訟法第三百零二條第二款訂有明
    文。經查右揭反訴人所指：(一)反訴被告丁○○於七十六年恐嚇；及(二)反訴被告戊○○、丁○○於八十一年間共同恐嚇之犯罪事實，核係犯刑法第三百零五條之恐
    嚇危害安全罪，最重本刑為二年，依刑法第八十條第三款之規定，其追訴時效為
    五年，反訴人己○○延至八十七年十二月十五日始向本院提起本件反訴（見本院
    收文日期章），顯已逾追訴時效，依法自應就此為免訴之諭知。
二、至反訴人所指：(一)反訴被告丁○○、戊○○、庚○○於八十四年年底某日侵占永
    平街房屋，使反訴人遷出該屋；(二)七十八年一月反訴被告丁○○侵占補償金，因
    此另涉背信；(三)反訴被告戊○○於八十一年七月三日侵佔拆遷補償費，並因此另
    涉背信之事實，因：(一)侵占房屋部分之事實，反訴人應於八十四年因被侵佔而遷
    出時即已知悉；(二)所述反訴被告丁○○侵占補償款部分之事實，於七十八年一月
    後之幾個月，反訴人即已知悉（本院八十九年六月一日審理筆錄）；(三)所述反訴
    被告戊○○侵佔補償款部分之事實，反訴人於八十一年七月三日戊○○領款後之
    數日即已知悉（本院八十九年六月一日審理筆錄），而反訴人所訴前揭侵占、背
    信之犯罪事實，依刑法第三百三十八條、第三百四十三條之規定，應準用同法第
    三百二十四條第二項之規定，於五親等內血親須告訴乃論，反訴人己○○與反訴
    被告丁○○、戊○○、庚○○間係二親等之旁系血親，已如前述，其遲至八十七
    年十二月十五日始向本院提起本件反訴，顯已逾六個月之告訴期間，參諸前述刑
    事訴訟法第三百二十二條之規定，已不得告訴、自訴，自應就此部分為不受理之
    諭知。
據上論斷，應依刑事訴訟法第三百四十三條、第二百九十九條第一項前段、第三百零
一條第一項、第三百零二條第二款、第三百零三條第七款、第三百二十二條、第三百
三十四條，刑法第二十八條、第二百十四條、第四十一條、第七十四條第一款，罰金
罰鍰提高標準條例第一條前段、第二條，判決如主文。
中      華      民      國      八十九      年      八      月    十一    日
                                            臺灣士林地方法院刑事第三庭
                                                法  官
右正本證明與原本無異
如不服本判決應於送達後十日內向本院提出上訴狀
附錄本案論罪科刑法條全文：
刑法
第二百十四條
 (使公務員登載不實罪)
明知為不實之事項，而使公務員登載於職務上所掌之公文書，足以生損害
於公眾或他人者，處三年以下有期徒刑、拘役或五百元以下罰金。


司法院資訊處製作；財團法人民間司法改革基金會備份。
